ACORDAO-COMPLETO-2343980

ACÓRDÃO 429/2020 ATA 6/2020 - PLENÁRIO

VISTOS, relatados e discutidos estes autos de recurso de revisão interposto pelo Sr. Heriberto Ribeiro de Oliveira, ex-Prefeito Municipal de Touros (RN) , contra o Acórdão 2762/2016-TCU-Segunda Câmara, relatado pelo Ministro Vital do Rêgo, por meio do qual suas contas foram julgadas irregulares e foi-lhe imputado débito e aplicada multa,
	ACORDAM os ministros do Tribunal de Contas da União, reunidos em sessão do Plenário, diante das razões expostas pelo relator, com fulcro no art. 35, III, da Lei 8.443/1992, em:
	9.1. conhecer do presente recurso de revisão, para, no mérito, negar-lhe provimento, mantendo em seus exatos termos o Acórdão 2762/2016-TCU-Segunda Câmara;
	9.2. dar ciência deste acórdão ao recorrente, ao Fundo Nacional de Desenvolvimento da Educação e à Procuradoria da República no Estado do Rio Grande do Norte.

Recurso de revisão interposto contra acórdão que julgou as contas do recorrente irregulares e o condenou ao pagamento de débito e de multa em razão da não aprovação de prestação de contas relativa à aplicação de recursos do Programa Nacional de Apoio ao Transporte Escolar (Pnate).

Prefeitura Municipal de Touros (RN).

3. Interessados/Responsáveis/Recorrentes:
3.1. Interessado: Fundo Nacional de Desenvolvimento da Educação - FNDE (CNPJ 00.378.257/0001-81).
3.2. Responsável: Heriberto Ribeiro de Oliveira (CPF XXX.465.154-XX), ex-Prefeito Municipal de Touros (RN).
3.3. Recorrente: Heriberto Ribeiro de Oliveira (CPF XXX.465.154-XX).

13.1. Ministros presentes: José Mucio Monteiro (Presidente), Benjamin Zymler (Relator), Augusto Nardes, Raimundo Carreiro, Ana Arraes, Bruno Dantas e Vital do Rêgo.
13.2. Ministro-Substituto convocado: Augusto Sherman Cavalcanti.

BENJAMIN ZYMLER

Ministro Vital do Rêgo.

Trata-se de recurso de revisão interposto pelo Sr. Heriberto Ribeiro de Oliveira, ex-Prefeito Municipal de Touros (RN) (peça 40) , contra o Acórdão 2762/2016-TCU-Segunda Câmara, relatado pelo Ministro Vital do Rêgo (peça 17) , por meio do qual o responsável teve suas contas julgadas irregulares e foi-lhe imputado débito e aplicada multa.
2.	Cumpre destacar o seguinte trecho do acórdão ora recorrido:
	"ACORDAM os Ministros do Tribunal de Contas da União, reunidos em sessão da 2ª Câmara, ante as razões expostas pelo Relator e com fundamento nos arts. 71, inciso II, da Constituição Federal, em:
	9.1. com fundamento nos arts. 1º, inc. I, 16, inc. III, alíneas "b" e "c", da Lei 8.443/1992, c/c os arts. 19 e 23, inc. III, da mesma Lei, e com arts. 1º, inc. I, 209, inc. II, 210 e 214, inc. III, do Regimento Interno, que sejam julgadas irregulares as contas do Sr. Heriberto Ribeiro de Oliveira, condenando o responsável ao pagamento das quantias a seguir especificadas, com a fixação do prazo de quinze dias, a contar da notificação, para comprovar, perante o Tribunal (art. 214, inc. III, alínea "a", do Regimento Interno) , o recolhimento das dívidas aos cofres do Fundo Nacional de Desenvolvimento da Educação, atualizadas monetariamente e acrescidas dos juros de mora, calculados a partir das datas discriminadas, até a data do recolhimento, na forma prevista na legislação em vigor, abatendo-se, na oportunidade, os valores já ressarcidos:
	VALOR ORIGINAL (R$) 	DATA DA OCORRÊNCIA
	16.741,30					3/5/2007
	16.741,30					3/5/2007
	16.741,30					9/8/2007	
	16.741,30					4/9/2007
	16.741,30					2/10/2007
	16.741,30					31/10/2007
	16.741,38					18/12/2007
	9.2. aplicar ao Sr. Heriberto Ribeiro de Oliveira a multa prevista no art. 57 da Lei 8.443/1992, c/c o art. 267 do Regimento Interno, no valor de R$ 15.000,00 (quinze mil reais) , com a fixação do prazo de quinze dias, a contar da notificação, para comprovar, perante o Tribunal (art. 214, inc. III, alínea "a", do Regimento Interno) , o recolhimento da dívida aos cofres do Tesouro Nacional, atualizada monetariamente desde a data do acórdão até a do efetivo recolhimento, se for paga após o vencimento, na forma da legislação em vigor;"
3. 	Esta tomada de contas especial foi instaurada pelo Fundo Nacional de Desenvolvimento da Educação (FNDE/MEC) , em desfavor do Sr. Heriberto Ribeiro de Oliveira, em razão da reprovação da prestação de contas relativa à aplicação de recursos do Programa Nacional de Apoio ao Transporte Escolar - PNATE (peça 1, p. 159 a 169) . A mencionada prestação de contas foi rejeitada devido à ausência do parecer conclusivo do Conselho de Acompanhamento e Controle Social do Fundeb (CACS-Fundeb) .
4.	No âmbito deste Tribunal, o responsável foi citado (peças 11 e 12) , mas permaneceu silente nos autos, o que caracterizou sua revelia, nos termos do art. 12, § 3º, da Lei 8.443/1992.
5.	Tendo em vista a falta do referido parecer conclusivo e de esclarecimentos do responsável, a então Secex (RN) propôs o julgamento pela irregularidade destas contas, proposta essa que contou com a anuência do Ministério Público/TCU (peças 14 a 16) .
6.	O Relator a quo, no voto condutor do Acórdão 2762/2016-TCU-Segunda Câmara, acima transcrito no essencial, destacou que a ausência daquele parecer e as graves deficiências detectadas na  documentação anexada à prestação de contas impediam a conclusão pela correta aplicação das verbas federais repassadas (peças 17 a 19) .
7.	Após analisar a peça recursal, o auditor salientou que, por meio de despacho (peça 44) , o Ministro Benjamin Zymler admitiu o presente recurso de revisão.
8.	Em relação ao mérito deste recurso, o auditor frisou que:
	- Alegações do recorrente
	a) anexou ao seu recurso um parecer conclusivo do CACS-Fundeb, no qual é apontada a regular aplicação dos recursos do PNATE no exercício de 2007;
	b) o referido parecer sempre esteve nos arquivos da prefeitura municipal, que não o encaminhou ao FNDE. Essa omissão configurou mera irregularidade formal, não dano ao erário;
	c) até este momento, os prefeitos que o sucederam não haviam permitido seu acesso a esse documento; e
	d) não atuou com dolo, logo, não restou caracterizado um ato de improbidade administrativa;
	- Análise pelo auditor das alegações do recorrente
	a) na tabela abaixo, foram relacionadas as principais informações referentes ao presente caso:
	Nº
	Evento
	Data  
	Localização

	1
	Ordens bancárias emitidas entre abril e agosto de 2007
	-
	Peça 1, p. 21

	2
	Término do prazo para prestação de contas do PNATE 2007
	15/4/2008
	Peça 1, p. 151 e 159

	3
	Término do prazo para entrega da prestação de contas 
	12/5/2008
	Peça 1, p. 27 a 45

	4
	Notificação do recorrente devido à falta do parecer (sem juntada do aviso de recebimento) 
	3/6/2008
	Peça 1, p. 47

	5
	Término da gestão do recorrente
	31/12/2008
	-

	6
	Notificação do recorrente por falta do parecer (sem juntada do aviso de recebimento) 
	19/10/2009
	Peça 1, p. 66 e 67

	7
	Sucessora informou ao FNDE sobre representação feita contra o antecessor
	24/11/2009
	Peça 1, p. 96

	8
	Notificação do recorrente por falta do parecer (foi juntado o aviso de recebimento) 
	29/12/2009
	Peça 1, p. 72, 74 e 84

	9
	Relatório TCE 118/2014 
	25/6/2014
	Peça 1, p. 159 a 169

	10
	Relatório da Controladoria-Geral da União 181/2015
	20/1/2015
	Peça 1, p. 182 a 184

	11
	Protocolo da TCE no Tribunal de Contas da União
	30/3/2015
	-

	12
	Determinação para citar o responsável
	29/5/2015
	Peças 9 e 10

	13
	Entrega do ofício de citação no domicílio do responsável 
	11/6/2015
	Peças 11 e 12

	14
	Prolação do Acórdão 2762/2016-TCU-Segunda Câmara
	3/3/2016
	Peça 17

	b) em seu parecer (peça 40, p. 8) , de 28/2/2008, que foi assinado unicamente pelo Sr. Francisco das Chagas de Souza, o Conselho de Acompanhamento e Controle Social do Fundeb aprovou a prestação de contas dos recursos do PNATE, relativa ao exercício de 2007, nos seguintes termos:
	"O CONSELHO MUNICIPAL DE ACOMPANHAMENTO E CONTROLE, em análise a prestação de contas dos recursos repassados pelo FNDE/PNATE, verificou que foram aplicados pela Prefeitura Municipal de Touros/RN, na locação de veículos para transporte dos estudantes da rede pública municipal de ensino fundamental, atendendo as recomendações do FNDE, seguindo as normas estabelecidas pelo FNDE.
	CONCLUSÃO
	Averiguando o acima exposto, esse conselho decidiu votar por unanimidade as contas das receitas e das despesas de forma REGULAR, observando-se pelos demonstrativos anexos, extratos bancários e documentos fiscais de aplicação de recursos";
	c) cumpre salientar que o responsável não se manifestou anteriormente sobre esse documento, que somente foi apresentado nesta oportunidade;
	d) a apresentação do parecer em tela ocorreu aproximadamente dez anos após o término do prazo previsto no art. 17, § 2º, da Resolução FNDE 43/2007 (peça 3, p. 7 e 8) ;
	e) o recorrente alegou que tal documento sempre esteve nos arquivos da prefeitura municipal, mas não apontou o momento em que teve acesso a ele;
	f) considerando que a gestão do recorrente se estendeu de 2005 a 2008, entende-se que o documento em tela, datado de 28/2/2008, tenha sido arquivado durante o mandato do ex-prefeito. Por outro lado, ainda que não o tenha sido, alegar que a prefeita sucessora não lhe permitiu o acesso a documentos do PNATE não o socorre. Afinal, eventuais dificuldades para obter documentos decorrentes de problemas políticos, se não forem resolvidas com a administração local, devem ser levadas ao conhecimento do Poder Judiciário. É nesse sentido a jurisprudência desta Corte, como se observa nos Acórdão 115/2007-TCU-Segunda Câmara, relatado pelo Ministro Benjamin Zymler, e 1.322/2007 -Plenário, relatado pelo Ministro Relator Aroldo Cedraz;
	g) em síntese, o TCU tem entendido que dificuldades originárias de rivalidade política não podem impedir o cumprimento do dever constitucional e legal de prestar contas;
	h) por força do que dispõe os arts. 70, parágrafo único, da Constituição Federal de 1988, 93 do Decreto-Lei 200/1967 e 66 do Decreto 93.872/1986, compete ao gestor comprovar a boa e regular aplicação dos recursos públicos, isto é, cabe ao administrador o ônus da prova. O Tribunal firmou jurisprudência nesse sentido, conforme se verifica nos Acórdão 903/2007-TCU-Primeira Câmara, 1.445/2007 - 2ª Câmara e 1.656/2006 - Plenário, relatados, respectivamente, pelos Ministros Augusto Nardes, Augusto Sherman Cavalcanti e Valmir Campelo;
	i) tal entendimento foi confirmado pelo Supremo Tribunal Federal, quando do julgamento do Mandado de Segurança 20.335/DF, relatado pelo Ministro Moreira Alves. Naquela oportunidade, o STF decidiu que:
	"MANDADO DE SEGURANÇA CONTRA O TRIBUNAL DE CONTAS DA UNIÃO. CONTAS JULGADAS IRREGULARES. APLICACÃO DA MULTA PREVISTA NO ARTIGO 53 DO DECRETO-LEI 199/67. A MULTA PREVISTA NO ARTIGO 53 DO DECRETO-LEI 199/67 NÃO TEM NATUREZA DE SANÇÃO DISCIPLINAR. IMPROCEDÊNCIA DAS ALEGAÇÕES RELATIVAS A CERCEAMENTO DE DEFESA. EM DIREITO FINANCEIRO, CABE AO ORDENADOR DE DESPESAS PROVAR QUE NÃO É RESPONSÁVEL PELAS INFRAÇÕES, QUE LHE SÃO IMPUTADAS, DAS LEIS E REGULAMENTOS NA APLICAÇÃO DO DINHEIRO PÚBLICO. COINCIDÊNCIA, AO CONTRÁRIO DO QUE FOI ALEGADO, ENTRE A ACUSAÇÃO E A CONDENAÇÃO, NO TOCANTE À IRREGULARIDADE DA LICITAÇÃO. MANDADO DE SEGURANÇA INDEFERIDO";
	j) a responsabilidade dos jurisdicionados perante o TCU é de natureza subjetiva, sendo caracterizada pela presença de culpa stricto sensu. Assim sendo, é desnecessária a configuração de conduta dolosa ou má-fé do gestor. É suficiente a quantificação do dano, a identificação da conduta do responsável que caracterize sua culpa, por imprudência, imperícia ou negligência, e a demonstração do nexo de causalidade entre a conduta culposa stricto sensu e a irregularidade que ocasionou o dano ao erário. Nesse sentido, por exemplo, pode ser citado o Acórdão 635/2017-TCU-Plenário, relatado pelo Ministro Aroldo Cedraz;
	k) o julgamento das contas do recorrente constitui atribuição constitucional deste Tribunal. Nesse sentido, o art. 16, III, alíneas "b" e "c", da Lei Orgânica do TCU estabelece que o julgamento pela irregularidade das contas poderá ser ensejado pela prática de ato de gestão ilegal ou pela ocorrência de dano ao erário decorrente de ato de gestão ilegítimo ou antieconômico. No caso vertente, verifica-se a concretização de ambas as hipóteses. Cabe frisar que o dispositivo legal mencionado não requer a vinculação entre as irregularidades que maculam as contas do gestor e supostos atos de improbidade administrativa por ele praticados;
	l) a apresentação do parecer do Conselho Municipal não afasta a exigência de comprovação da regular aplicação dos recursos federais transferidos sob o ponto de vista contábil-financeiro. Aliás, no Ofício 396/2015 (peça 11) , por meio do qual foi realizada a citação do responsável, consta que:
	"3. Informo que, no âmbito de suas alegações de defesa, com vistas a elidir a irregularidade que lhe é imputada, deve encaminhar, além do Parecer Conclusivo do Cacs-Fundeb, toda documentação necessária à perfeita comprovação das despesas, incluindo-se aí, a título exemplificativo, cópia de recibos, notas fiscais, contratos, comprovação dos beneficiários de cheques e transferências bancárias e, no caso de eventuais transferências dos recursos para outra conta de titularidade do Município, muito embora tal conduta configure provável ausência de nexo de causalidade, deve encaminhar, também, os respectivos extratos bancários e comprovação dos beneficiários das transferências, cheques ou outra forma débito na conta bancária";
	m) do acima exposto, depreende-se que a apresentação do aludido parecer, de forma isolada, não comprova a boa e regular aplicação dos recursos do PNATE. É imprescindível encaminhar todo o conjunto de documentos citados no item acima, para viabilizar o exame da prestação de contas. Dito de outra forma, para efetivamente demonstrar a correta aplicação dos recursos sob comento é essencial a juntada de notas fiscais, cheques nominais, comprovantes de transferência eletrônica bancária, recibos e demais documentos aptos para estabelecer o nexo entre os recursos repassados e as despesas realizadas; e
	n) esse entendimento é corroborado pelo disposto no art. 20 da Resolução FNDE 43/2007 (peça 3, p. 9 e 10) , verbis:
	"Art. 20 As despesas realizadas pelo EEx serão comprovadas mediante documentos fiscais originais ou equivalentes, na forma da legislação regulamentar, a qual o EEx estiver vinculado, devendo os recibos, faturas, notas fiscais e quaisquer outros documentos comprobatórios serem emitidos em nome do EEx, devidamente identificados com o nome do FNDE e o nome do Programa e arquivados no EEx, juntamente com os demonstrativos, o extrato da conta corrente e a conciliação bancária, se for o caso, pelo prazo de 05 (cinco) anos, contados da data da aprovação da prestação de contas anual do FNDE pelo órgão de controle externo, referente ao exercício da liberação dos recursos, a qual será divulgada no Sítio www.fnde.gov.br, ficando à disposição do Tribunal de Contas da União - TCU, do FNDE, do Sistema de Controle Interno do Poder Executivo Federal e do CACS-FUNDEB."
9.	Com fulcro nessas considerações, o auditor concluiu que o responsável não encaminhou documentos aptos a comprovar a regular aplicação dos recursos do PNATE, no município de Touros (RN) no exercício de 2007. Por via de consequência, ele propôs (peça 45) :
	a) conhecer o presente recurso de revisão, para, no mérito, negar-lhe provimento; 
	b) dar ciência às partes, à Procuradoria da República no Estado do Rio Grande do Norte, aos interessados e aqueles que foram cientificados do acórdão recorrido.
10.	O Diretor da 4ª Diretoria da Serur e o titular daquela unidade técnica manifestaram sua concordância com essa proposta (peças 46 e 47) .
11.	O Subprocurador-Geral Lucas Rocha Furtado se pronunciou de acordo com essa proposta (peça 48) .
	É o Relatório.

8.1. Carlos Tomás Araújo da Silva (8943/OAB-RN) e outros, representando o Sr. Heriberto Ribeiro de Oliveira.

Subprocurador-Geral Lucas Rocha Furtado.

TOMADA DE CONTAS ESPECIAL. PROGRAMA NACIONAL DE APOIO AO TRANSPORTE ESCOLAR (PNATE). NÃO COMPROVAÇÃO DA REGULAR APLICAÇÃO DE RECURSOS FEDERAIS REPASSADOS AO MUNICÍPIO DE TOUROS (RN). CITAÇÃO. REVELIA. CONTAS JULGADAS IRREGULARES. DÉBITO. MULTA. Recurso de Revisão. Ausência de notas fiscais, cheques nominais, comprovantes de transferência eletrônica bancária, recibos e demais documentos indispensáveis para demonstrar o nexo entre os recursos repassados e as despesas realizadas. APRESENTAÇÃO DE Documento novo. Parecer do conselho municipal. insuficiente para comprovar a CORRETA aplicação dos recursos DA UNIÃO TRANSFERIDOS PARA O REFERIDO MUNICÍPIO. Conhecimento. Não provimento.

TOMADA DE CONTAS ESPECIAL (TCE)

Secretaria de Recursos (SERUR) e Secretaria de Controle Externo da Educação (SecexEduc).

I - Histórico
	Trata-se de recurso de revisão interposto pelo Sr. Heriberto Ribeiro de Oliveira, ex-Prefeito Municipal de Touros (RN) , contra o Acórdão 2762/2016-TCU-Segunda Câmara, relatado pelo Ministro Vital do Rêgo, por meio do qual o responsável teve suas contas julgadas irregulares e foi-lhe imputado débito e aplicada multa.
2.	Cumpre destacar o seguinte trecho do acórdão ora recorrido:
	"ACORDAM os Ministros do Tribunal de Contas da União, reunidos em sessão da 2ª Câmara, ante as razões expostas pelo Relator e com fundamento nos arts. 71, inciso II, da Constituição Federal, em:
	9.1. com fundamento nos arts. 1º, inc. I, 16, inc. III, alíneas "b" e "c", da Lei 8.443/1992, c/c os arts. 19 e 23, inc. III, da mesma Lei, e com arts. 1º, inc. I, 209, inc. II, 210 e 214, inc. III, do Regimento Interno, que sejam julgadas irregulares as contas do Sr. Heriberto Ribeiro de Oliveira, condenando o responsável ao pagamento das quantias a seguir especificadas, com a fixação do prazo de quinze dias, a contar da notificação, para comprovar, perante o Tribunal (art. 214, inc. III, alínea "a", do Regimento Interno) , o recolhimento das dívidas aos cofres do Fundo Nacional de Desenvolvimento da Educação, atualizadas monetariamente e acrescidas dos juros de mora, calculados a partir das datas discriminadas, até a data do recolhimento, na forma prevista na legislação em vigor, abatendo-se, na oportunidade, os valores já ressarcidos:
	VALOR ORIGINAL (R$) 	DATA DA OCORRÊNCIA
	16.741,30					3/5/2007
	16.741,30					3/5/2007
	16.741,30					9/8/2007	
	16.741,30					4/9/2007
	16.741,30					2/10/2007
	16.741,30					31/10/2007
	16.741,38					18/12/2007
	9.2. aplicar ao Sr. Heriberto Ribeiro de Oliveira a multa prevista no art. 57 da Lei 8.443/1992, c/c o art. 267 do Regimento Interno, no valor de R$ 15.000,00 (quinze mil reais) , com a fixação do prazo de quinze dias, a contar da notificação, para comprovar, perante o Tribunal (art. 214, inc. III, alínea "a", do Regimento Interno) , o recolhimento da dívida aos cofres do Tesouro Nacional, atualizada monetariamente desde a data do acórdão até a do efetivo recolhimento, se for paga após o vencimento, na forma da legislação em vigor;"
3.	Esta tomada de contas especial foi instaurada pelo Fundo Nacional de Desenvolvimento da Educação, em desfavor do Sr. Heriberto Ribeiro de Oliveira, em razão da reprovação da prestação de contas relativa à aplicação de recursos do Programa Nacional de Apoio ao Transporte Escolar - PNATE. A mencionada prestação de contas foi rejeitada devido à ausência do parecer conclusivo do Conselho de Acompanhamento e Controle Social do Fundeb (CACS-Fundeb) .
4.	No âmbito deste Tribunal, o responsável foi regularmente citado, mas permaneceu silente nos autos, o que caracterizou sua revelia, nos termos do art. 12, § 3º, da Lei 8.443/1992.
5.	A falta do referido parecer conclusivo e a ausência de documentos aptos a demonstrar a regular aplicação dos recursos repassados pela União ensejaram a prolação do Acórdão 2762/2016-TCU-Segunda Câmara, acima transcrito no essencial. Irresignado, o ex-prefeito apresentou o recurso de revisão ora sob exame, tendo alegado que:
	a) anexou ao seu recurso um parecer conclusivo do CACS-Fundeb, no qual foi consignada a regular aplicação dos recursos do PNATE no exercício de 2007;
	b) o referido parecer sempre esteve nos arquivos da prefeitura municipal, que não o encaminhou ao FNDE. Essa omissão configurou mera irregularidade formal, não dano ao erário;
	c) até este momento, os prefeitos que o sucederam não haviam permitido seu acesso a esse documento; e
	d) não atuou com dolo, logo, não restou caracterizado um ato de improbidade administrativa.
6.	Após analisar essas alegações, a Secretaria de Recursos se manifestou pelo conhecimento do recurso em tela e pelo seu não provimento, uma vez que:
	a) o recorrente não apresentou quaisquer documentos que pudessem comprovar a regularidade das despesas por ele efetuadas, tais como cópias de recibos, notas fiscais, contratos, cheques e transferências bancárias;
	b) o parecer do Conselho de Acompanhamento e Controle Social do Fundeb, apresentado sem o suporte dos documentos acima mencionados, não é suficiente para afastar as irregularidades que ensejaram a prolação do acórdão vergastado; 
	c) a alegação de que não atuou com dolo não socorre o ex-prefeito, uma vez que esta Corte pode imputar responsabilidade decorrente de uma atuação com culpa stricto sensu; e
	d) a alegada recusa de acesso ao parecer sob comento, que supostamente teria sido motivada por desavenças políticas, não afasta a responsabilidade do recorrente. Afinal, caso essa recusa tenha realmente ocorrido, o ex-prefeito deveria ter ingressado com a competente ação judicial para obter o mencionado documento.
7.	O Ministério Público junto ao TCU concordou com essa proposta.
II - Análise do mérito deste recurso
8.	Preliminarmente, com fulcro na análise empreendida pela Serur, que incorporo desde já às minhas razões de decidir, manifesto minha concordância com a proposta apresentada pela unidade técnica, que contou com a aquiescência do Parquet especializado. Contudo, julgo necessário tecer algumas considerações adicionais.
9.	O presente recurso deve ser conhecido, uma vez que o Sr. Heriberto Ribeiro de Oliveira apresentou nesta oportunidade um documento novo: o parecer conclusivo do Conselho de Acompanhamento e Controle Social do Fundeb. Por via de consequência, foi atendido o requisito de admissibilidade previsto no art. 35, III, da Lei Orgânica desta Corte.
10.	Quanto ao mérito deste recurso, entendo que as alegações do recorrente devem ser rejeitadas, pelos motivos que passo a expor.
11.	Em primeiro lugar, friso que o mencionado parecer do CACS-Fundeb não vincula esta Corte de Contas. Nesse sentido, a jurisprudência pacífica do TCU aponta no sentido de que a aprovação das contas do gestor no âmbito estadual ou municipal não gera impacto ou vincula a atuação do Tribunal de Contas da União, em razão da independência de atuação do Tribunal e sua jurisdição sobre os recursos federais, outorgadas pela Constituição Federal de 1988. Nesse sentido, podem ser citados, entre outros, os Acórdão 4713/2018-TCU-Segunda Câmara, relatado pelo Ministro-Substituto Marcos Bemquerer Costa, e 4.632 - 1ª Câmara, relatado pelo Ministro-Substituto Weder de Oliveira.
12.	Além disso, consoante disposto nos arts. 70, parágrafo único, da Constituição Federal de 1988, 93 do Decreto-Lei 200/1967 e 66 do Decreto 93.872/1986, compete ao gestor comprovar a boa e regular aplicação dos recursos públicos. Esclareço que tal comprovação deve ser feita por meio da apresentação de documentos, como, por exemplo, contratos, cheques, recibos e notas fiscais. Deduz-se que a apresentação isolada de um parecer, por mais relevante que esse documento possa ser, não é suficiente para demonstrar a correta utilização dos recursos federais por ele geridos.
13.	Em sintonia com essas normas, este Tribunal tem entendido que o ônus de comprovar a regularidade integral na aplicação de recursos públicos compete ao gestor, por meio de documentação consistente, que demonstre cabalmente os gastos efetuados, bem assim o nexo causal entre a execução do objeto e os recursos repassados.
14.	Cumpre salientar que, no ofício de citação direcionado ao responsável, foi expressamente consignado que:
	"3. Informo que, no âmbito de suas alegações de defesa, com vistas a elidir a irregularidade que lhe é imputada, deve encaminhar, além do Parecer Conclusivo do Cacs-Fundeb, toda documentação necessária à perfeita comprovação das despesas, incluindo-se aí, a título exemplificativo, cópia de recibos, notas fiscais, contratos, comprovação dos beneficiários de cheques e transferências bancárias e, no caso de eventuais transferências dos recursos para outra conta de titularidade do Município, muito embora tal conduta configure provável ausência de nexo de causalidade, deve encaminhar, também, os respectivos extratos bancários e comprovação dos beneficiários das transferências, cheques ou outra forma débito na conta bancária".
15.	Verifica-se que o recorrente tinha ciência de que deveria encaminhar ao TCU não apenas o mencionado parecer, mas também a documentação comprobatória necessária para afastar as irregularidades apontadas neste processo.
16.	Cabe destacar, ainda, que o art. 20 da Resolução FNDE 43/2007, aplicável ao caso vertente, dispunha que:
	"Art. 20 As despesas realizadas pelo EEx serão comprovadas mediante documentos fiscais originais ou equivalentes, na forma da legislação regulamentar, a qual o EEx estiver vinculado, devendo os recibos, faturas, notas fiscais e quaisquer outros documentos comprobatórios serem emitidos em nome do EEx, devidamente identificados com o nome do FNDE e o nome do Programa e arquivados no EEx, juntamente com os demonstrativos, o extrato da conta corrente e a conciliação bancária, se for o caso, pelo prazo de 05 (cinco) anos, contados da data da aprovação da prestação de contas anual do FNDE pelo órgão de controle externo, referente ao exercício da liberação dos recursos, a qual será divulgada no Sítio www.fnde.gov.br, ficando à disposição do Tribunal de Contas da União - TCU, do FNDE, do Sistema de Controle Interno do Poder Executivo Federal e do CACS-FUNDEB."
17.	Com fulcro nessas considerações e tendo em vista que o recorrente não apresentou os documentos acima citados, julgo que o envio do parecer em tela, desacompanhado de outras provas, não é capaz de afastar sua responsabilidade pelos danos causados ao erário.
18.	Aduzo que a alegação do ex-prefeito no sentido de que só agora teve acesso ao parecer sob exame não deve ser acolhida. Afinal, consoante decidido no Acórdão 1838/2019-TCU-Primeira Câmara, relatado pelo Ministro Vital do Rêgo:
	"Eventuais dificuldades do gestor na obtenção dos documentos necessários à prestação de contas dos recursos geridos, inclusive as derivadas de ordem política, se não resolvidas administrativamente, devem ser por ele levadas ao conhecimento do Poder Judiciário por meio de ação própria, uma vez que a responsabilidade pela comprovação da boa e regular aplicação dos recursos públicos é pessoal."
19.	Assim sendo, se o Sr. Heriberto Ribeiro de Oliveira não ajuizou a competente ação judicial para obter tal acesso, ele não pode invocar esse suposto cerceamento com o fito de ilidir sua responsabilidade.
20.	Por fim, lembro que, no voto condutor do Acórdão 2420/2015-TCU-Plenário, salientei que:
	"No âmbito dos processos de controle externo, a responsabilidade dos gestores de recursos públicos é de natureza subjetiva. São exigidos simultaneamente três pressupostos para a responsabilização: 
	(i) o ato ilícito na gestão dos recursos públicos; 
	(ii) a conduta dolosa ou culposa; e 
	(iii) o nexo de causalidade entre o dano e o comportamento do agente." 
21.	Assim sendo, as alegações do ex-prefeito no sentido de que atuou sem dolo e não praticou ato de improbidade administrativa não são aptas a ilidir sua responsabilidade, uma vez que, consoante exposto acima, a existência de dolo e a prática de atos de improbidade não são requisitos para a responsabilização de agentes públicos pelo TCU. Basta a caracterização de culpa strito sensu, o que ocorreu no presente caso, pois o gestor foi negligente ao não apresentar os documentos dele requeridos.
22.	Com fulcro nessas considerações, julgo que o presente recurso de revisão deve ser conhecido, para, no mérito, ser-lhe negado provimento, mantendo-se o Acórdão 2762/2016-TCU-Segunda Câmara em seus exatos termos.
	Diante do acima exposto, voto no sentido de que seja aprovado o acórdão que ora submeto à deliberação deste Colegiado.
TCU, Sala das Sessões Ministro Luciano Brandão Alves de Souza, em 4 de março de 2020.
BENJAMIN ZYMLER 
Relator